【裁判字號】    98,重上更(一),145
【裁判日期】    990127
【裁判案由】    拆屋還地等
【裁判全文】
臺灣高等法院民事判決             98年度重上更(一)字第145號
上  訴  人  甲○○○
            徐文娟即哈樂泡沬.
前列2 人共同
訴訟代理人  黃達元律師
被上訴人    財團法人台灣省基隆市私立光隆高級家事商業
            職業學校
法定代理人  乙○○
訴訟代理人  黃碧芬律師
上列當事人間拆屋還地等事件，上訴人對於中華民國98年1月22
日台灣基隆地方法院97年度重訴字第44號第一審判決提起上訴，
經最高法院第1次發回更審，經本院99年1月13日言詞辯論終結，
判決如下：
    主    文
上訴駁回。
第二審（除確定部分外）及發回前第三審訴訟費用由上訴人負擔
。
    事實及理由
壹、程序部分：
    上訴人於原審行爭點整理時抗辯因善意取得地上權，嗣於本
    院前審追加因時效取得地上權之抗辯（本院98年度重上字第
    108 號卷第11頁反面），被上訴人於答辯狀已請求駁回上訴
    人時效取得地上權之抗辯（本院前述卷第24頁），本次經最
    高法院以民法第769條與第770條係兩種不同類型之地上權登
    記請求權，不能同時併存為由發回更審，上訴人於本院行準
    備程序時明確陳稱係根據民法第770條（本院卷第31頁反面
    ）善意取得地上權登記請求權為抗辯。依民事訴訟法第 447
    條第1 項規定，當事人不得於第二審提出新攻擊或防禦方法
    。善意取得地上權係指不知地上權非出讓人所有，因善意取
    得地上權，其取得須經過物權之移轉行為；而時效取得地上
    權，為一種事實行為，係自始無地上權，以行使地上權之意
    思，經過一定時間之經過而取得地上權登記請求權，為兩種
    不同之法律概念，不可能併存。上訴人於原審行爭點整理時
    ，抗辯係善意取得地上權（原審卷第144、153、154頁），
    於本院前審另抗辯因時效取得地上權，惟此兩種地上權既不
    可能併存，自無民事訴訟法第447 條第1項第6款「如不許其
    提出顯失公平」之情形，故本院不再審酌上訴人關於民法第
    769 條時效取得地上權登記請求權之抗辯，合先敘明。
貳、實體部分：
一、被上訴人主張：
    上訴人甲○○○所有門牌號碼基隆市○○路4 號1至3樓房屋
    （下稱系爭房屋）所坐落之同市○○區○○段一小段9、9之
    1 號土地（下稱系爭土地）為被上訴人所有。前雖出租予甲
    ○○○，並由其將土地上之系爭房屋出租予上訴人徐文娟經
    營哈樂泡沫紅茶店，但系爭土地之租賃期間於民國97年2 月
    29日屆滿後，雙方未再續約。且該土地原於36年10月20日設
    定登記予訴外人高玉南，再遞次轉讓而於70年5月21日移轉
    登記予甲○○○之地上權（下稱系爭地上權），亦早於46
    年10月19日即因原約定10年之權利存續期間屆滿而消滅。足
    見甲○○○就系爭土地已無地上權，或租賃關係存在。其與
    徐文娟自屬無權占有系爭土地，而受有相當於租金之不當利
    益，致被上訴人受有損害。爰依民法第767 條、不當得利及
    侵權行為之法律關係，求為命甲○○○拆除系爭土地上如原
    判決附圖（下稱附圖）編號Ａ至Ｋ所示之建物及騎樓等各項
    地上物，返還該部分土地予被上訴人；及徐文娟自系爭房屋
    遷出；暨其2人應自97年3月1日起至分別返還系爭土地、遷
    出房屋日止，按月連帶給付新台幣（下同）54,016元之判決
    。原審判命：(一)甲○○○就系爭地上權登記應予塗銷。(二)甲
    ○○○應將坐落系爭土地上，如附圖所示編號A至K之建物及
    各項地上物拆除，並將該部分面積78.58平方公尺之土地返
    還予被上訴人。(三)徐文娟應自前項建物遷出。(四)甲○○○應
    自97年3月1日起至返還前開第(二)項建物日止，徐文娟應自97
    年3月1日起至遷出前開第(二)項建物日止，按月連帶給付被上
    訴人17,166元，並駁回被上訴人其餘之訴。上訴人就上開敗
    訴部分聲明不服，提起上訴。被上訴人於本院答辯聲明：上
    訴駁回（原審駁回被上訴人超過上開金額之請求部分，未據
    被上訴人聲明不服，及本院前審駁回上訴人甲○○○對原審
    命其塗銷系爭地上權登記之上訴，未據甲○○○聲明不服，
    均已告確定）。
二、上訴人則以：系爭地上權登記於劉淑英名下時即無任何存續
    期間之限制，且系爭地上權登記存續期間為空白，應為不定
    期限，縱系爭地上權於移轉甲○○○前即已不存在，惟甲○
    ○○係信賴登記而善意受讓地上權，自應受土地法第43條規
    定之保護。又甲○○○自70年5月21日起，即以基於行使地
    上權之意思使用系爭土地迄今，亦已時效取得地上權。縱認
    上訴人確實無權占有系爭土地，由上訴人連帶給付亦屬無據
    等語，資為抗辯。並上訴聲明：(一)原判決關於命上訴人甲○
    ○○拆屋還地、命徐文娟遷出建物及命兩人給付損害金部分
    廢棄。(二)上開廢棄部分，被上訴人在第一審之訴及假執行之
    聲請均駁回。
三、兩造不爭執之事實：
  (一)上訴人甲○○○所有系爭房屋坐落在被上訴人所有之系爭土
    地上，上訴人徐文娟（即哈樂泡沬紅茶店）向甲○○○承租
    系爭房屋經營「哈樂泡沫紅茶店」。
  (二)被上訴人與甲○○○就系爭土地所訂定之租賃契約，已於97
    年2 月29日屆至，被上訴人並通知甲○○○期滿後不再續約
    ，惟租約屆滿後，上訴人2人仍繼續使用系爭土地。
  (三)甲○○○就系爭土地登記有系爭地上權，該地上權係於36年
    10月20日設定予訴外人高玉南，並依序移轉予訴外人江義榮
    、陳春綢、劉淑英，嗣於70年5 月21日再以贈與為原因移轉
    予甲○○○。
  (四)系爭房屋現占用系爭土地如附圖所示編號A至C部分即1樓建
    物、騎樓、雨遮，編號D至I即2樓建物、廣告招牌、陽台、
    鐵架，編號J至K即3樓建物面積78.58平方公尺。
    前揭事實，為兩造所不爭，復有土地及建物登記簿謄本、土
    地租賃契約書等件附卷可稽，並經原審會同基隆市信義地政
    事務所現場勘驗屬實，製有勘驗筆錄及複丈成果圖在卷可憑
    ，堪信為真實。
四、兩造爭點之論述：
    被上訴人主張系爭地上權前於46年10月19日即因原約定10年
    權利存續期間屆滿而告消滅，甲○○○自不得受讓原已不存
    在的地上權，且其租賃系爭土地之期間亦告屆滿，甲○○○
    已無占有系爭土地之權源，徐文娟向甲○○○承租系爭房屋
    ，亦不得對被上訴人主張有權占有等情，為上訴人所否認，
    並以前揭情詞置辯。經查：
  (一)按法律關係定有存續期間者，於期間屆滿時消滅，期滿後，
    除法律有更新規定外，並不當然發生更新之效果，地上權並
    無如民法第451條之規定，其期限屆滿後自不生當然變更為
    不定期限之效果，因而應解為定有存續期間之地上權於期限
    屆滿時，地上權當然消滅（最高法院70年台上字第3678號判
    例參照）。系爭地上權係於36年10月20日設定，並登記地上
    權人為高玉南，存續期間為「拾年後續定契約一次」，嗣於
    40年2 月15日因地上權分割移轉登記予江義榮、陳春綢名下
    ，復於40年6 月22日因買賣移轉登記予劉淑英。劉淑英再於
    70年5 月21日將該地上權贈與移轉予甲○○○，有基隆市信
    義地政事務所函及土地登記簿謄本可稽（原審卷第63、78至
    79、84至85頁），足見系爭地上權原約登記期限為10年，10
    年後須視有無續訂契約而定，綜觀上開土地登記簿謄本之記
    載，系爭地上權於36年10月20日設定登記予高玉南時，就地
    上權之存續期間、權利價值、權利範圍、地租或利息等欄位
    ，均為完整之登載，惟嗣後轉載並依序於40年2月15日移轉
    登記予江義榮、陳春綢名下，復於40年7月4日移轉登記予劉
    淑英，再於70年5月21日移轉予甲○○○時，各次移轉地上
    權登記之存續期間均為空白，不足證明高玉南原設定之地上
    權於10年後即46年10月間，當時之地上權人劉淑英有與被上
    訴人續約之情事，上訴人亦未舉證證明期間有續約之事實，
    自應認系爭地上權於設定後10年即46年10月20日即因存續期
    限屆滿而當然消滅，是甲○○○於70年5月21日自劉淑英處
    受讓地上權時，系爭地上權已因存續期間屆滿消滅而不存在
    ，甲○○○實際並未受讓取得地上權，卻仍登記為地上權人
    ，自應塗銷系爭地上權登記（此部分業於本院前審判決確定
    ）。
  (二)上訴人雖抗辯，系爭地上權登記存續期間為空白，應為不定
    期限，縱系爭地上權於移轉甲○○○前即已不存在，惟甲○
    ○○係信賴劉淑英之登記而善意受讓地上權，自應受土地法
    第43條規定之保護云云。然，土地法第43條所謂登記有絕對
    效力，係為保護第三人起見，將登記事項賦與絕對真實之公
    信力，並非於保護交易安全之必要限度以外，承認事實上不
    存在之權利。觀諸卷附兩造不爭執之新舊土地登記簿所載（
    原審卷第46至47、49至50、61至62頁），系爭地上權於設定
    登記時其權利存續期間欄並非空白，而係「拾年後續定契約
    一次」，上訴人自應證明其後有續約之事實而使地上權得以
    繼續，上訴人既未舉證證明之，即以劉淑英登記地上權之存
    續期間欄為「空白」而認屬不定期限云云，自不可採。甲○
    ○○於70年5月21日自劉淑英處受讓系爭地上權時，系爭地
    上權已於46年10月20日因存續期限屆滿而消滅，是甲○○○
    於前開受讓時，劉淑英並無地上權存在，雖其登記為地上權
    人，然甲○○○無從受讓實際上不存在之地上權。甲○○○
    抗辯，其依土地法第43條規定受有信賴該登記之保護而取得
    系爭地上權，自屬無據。
  (三)甲○○○與其前手劉淑英於70年1 月20日共同向被上訴人提
    出申請書，甲○○○同意遵守劉淑英與被上訴人間所簽訂土
    地租賃所列之權利與義務；嗣甲○○○於84年1 月12日、88
    年1月1日與被上訴人訂定之土地租賃契約書，均規定「租賃
    期間屆滿如乙方（指甲○○○）需要繼續承租，應壹個月以
    前申請甲方同意，另訂新契約，否則甲方得隨時收回另行放
    租」（本院重上字卷第60至62頁），被上訴人主張甲○○○
    向來只本於土地租賃之法律關係占有系爭土地，從無行使地
    上權之意思，尚非無據。系爭地上權於70年5 月21日移轉予
    甲○○○，甲○○○在76年7月1日與被上訴人訂定土地租賃
    契約書時，並未言及甲○○○在系爭土地上有地上權（本院
    前審第69頁），益證甲○○○係本於土地租賃之法律關係占
    有系爭土地非基於行使地上權之意思。甲○○○所登記之系
    爭地上權，既因存續期間屆滿而消滅，且不因信賴前手劉淑
    英有關地上權之登記而受有保護，即甲○○○並未取得地上
    權，上訴人以甲○○○有合法地上權抗辯系爭房屋有權占有
    系爭土地，自不足取。
  (四)就他人之物為使用收益，而無正當之權源者，即屬不法侵害
    他人之權利，自應成立侵權行為，而負損害賠償責任；又數
    人共同不法侵害他人之權利者，連帶負損害賠償責任，民法
    第185條第1項定有明文。上訴人共同無權占有系爭土地部分
    ，係屬共同侵權行為，對於被上訴人所受損害，自應負連帶
    賠償之責（最高法院94年台上字第2262號裁判參照）。甲○
    ○○將系爭房屋出租予徐文娟（即哈樂泡沬紅茶店）營業，
    使系爭房屋所占用之系爭土地非被上訴人所得使用，被上訴
    人受有相當於租金之損害，揆諸前開說明，被上訴人依共同
    侵權行為及不當得利之法律關係，請求上訴人連帶給付，自
    屬有據。又，無法律上之原因而受利益，致他人受損害者，
    應返還其利益；不當得利之受領人，依其利益之性質或其他
    情形不能返還者，應償還其價額，民法第179條前段、第181
    條但書分別定有明文。次按無權占用他人之土地，可能獲得
    相當於租金之利益為社會通常之觀念，而土地所有人因此受
    有相當於租金之損害，自得依民法第179 條前段之規定，請
    求相當於租金之不當得利（最高法院61年台上字第1695號判
    例參照）。上訴人無權占有系爭土地，被上訴人本於民法第
    767條規定，請求上訴人按月連帶給付被上訴人相當於租金
    之損害17,166元，洵屬有據。
五、綜上所述，被上訴人本於所有物返還請求權、不當得利、侵
    權行為等法律關係，請求上訴人徐文娟遷出系爭房屋，甲○
    ○○應將坐落系爭土地上，如附圖所示編號A至K之建物及各
    項地上物拆除，並將該部分面積78.58 平方公尺之土地返還
    予被上訴人，及甲○○○應自97年3月1日起至返還前開系爭
    土地日止，徐文娟應自97年3月1日起至遷出系爭房屋日止，
    按月連帶給付被上訴人相當於租金之損害17,166元，均屬有
    據，應予准許。原審就上述部分為被上訴人勝訴之判決，於
    法並無違誤。上訴意旨指摘原判決不當，求予廢棄改判，為
    無理由，應予駁回。
六、兩造其餘攻擊防禦方法及未經援用之證據，經本院審酌後，
    認與本判決之論斷不生影響，爰不一一論駁，併此敘明。
七、據上論結，本件上訴為無理由，依民事訴訟法第449條第1
    項、第78條、第85條第1項前段，判決如主文。
中    華    民    國    99    年    1    月    27    日
                    民事第二庭
                        審判長法  官  吳謙仁
                              法  官  黃莉雲
                              法  官  蘇瑞華
正本係照原本作成。
如不服本判決，應於收受送達後20日內向本院提出上訴書狀，其
未表明上訴理由者，應於提出上訴後20日內向本院補提理由書狀
（均須按他造當事人之人數附繕本）上訴時應提出委任律師或具
有律師資格之人之委任狀；委任有律師資格者，另應附具律師資
格證書及釋明委任人與受任人有民事訴訟法第466條之1第1項但
書或第2項（詳附註）所定關係之釋明文書影本。
中    華    民    國    99    年    1     月    28    日
                              書記官  賴以真
附註：
民事訴訟法第466條之1（第1項、第2項）：
對於第二審判決上訴，上訴人應委任律師為訴訟代理人。但上訴
人或其他法定代理人具有律師資格者，不在此限。
上訴人之配偶、三親等內之血親、二親等內之姻親，或上訴人為
法人、中央或地方機關時，其所屬專任人員具有律師資格並經法
院認為適當者，亦得為第三審訴訟代理人。

司法院資訊處製作；財團法人民間司法改革基金會備份。
